---
title: "Основы программирования в R"
author: "Алла Тамбовцева"
output: html_document
---

Семинар 3. Таблицы и `dplyr`. Решения.
================

## Часть 1

На этом семинаре мы будем работать с [файлом](https://hubofdata.ru/dataset/mos-buildings-years), содержащим информацию о годах постройки жилых домов в Москве. Данные достаточно новые, а для вдохновения [посмотрите](http://msk.mercator.ru/), что можно получить, используя эту информацию.

Мы, правда, займемся пока вещами попроще.

1.  Загрузите файл `moscow-buildings.csv` и сохраните ее как `df_build`. Посмотрите на датафрейм.

```{r, message=FALSE, warning=FALSE}
library(dplyr)
df_build <- read.csv("https://raw.githubusercontent.com/allatambov/R-programming-3/master/seminars/sem4-08-12/moscow-buildings.csv", encoding="UTF-8")
# View(df_build)
```

2.  Используя функции `dplyr`, удалите из базы данных строки, в которых значения года постройки не указаны ("н.д."), а после превратите столбец `year` в числовой. R будет воспринимать столбец как факторный, поэтому нужно сначала превратить его в текстовый, а затем - в числовой или использовать специальную функцию `levels()`.

```{r}
df_build <- df_build %>% filter(house_year != "н.д.") %>% 
  mutate(house_year = as.numeric(levels(house_year)[house_year]))
```

3.  Посмотрите на минимальное и максимальное значения года постройки. Разумны ли они? Если нет, уберите из базы данных «странные» значения годы постройки.

```{r}
df_build %>% summarise(min = min(house_year), max = max(house_year))

df_build <- df_build %>% filter(house_year > 1600 & house_year < 2018)
```

4.  Выберите из базы данных строки, соответствующие Басманному району и сохраните их в базу `basm_data`.

```{r}
basm_data <- df_build %>% filter(area_name == "муниципальный округ Басманный")
```

5.  Сгруппируйте данные в базе по районам и посмотрите, сколько домов в базе относятся к каждому району.

```{r, eval=FALSE}
df_build %>% group_by(area_name) %>% tally %>% View
```

6.  Найдите средний возраст дома (возраст - в годах, считаем от 2018) по каждому району. 

    *Подсказка:* сначала добавьте переменную `house_age` («возраст дома»).
    
    ```{r}
df_build <- df_build %>% mutate(house_age = 2018 - house_year)
    
df_build %>% group_by(area_name) %>% 
  summarise(avg_age = mean(house_age))
    ```

7.  Найдите улицу с самым старым домом.

```{r}
df_build %>% arrange(house_year) %>% head(1) %>% select(street_name)
```


## Часть 2

Сейчас вам предлагается поработать с файлом `CPDS.csv`, который содержит показатели из *Comparative Political Data Set*. Познакомиться с проектом и codebook для таблицы можно [здесь](http://www.cpds-data.org/index.php/data).

1. Загрузить файл `CPDS.csv`, учитывая, что десятичный разделитель - запятая. Сделать так, чтобы текстовые столбцы считывались как текст, а не как факторы. *Подсказка:* аргумент `stringsAsFactors = FALSE` в функции `read.csv()`.

```{r}
cp <- read.csv("http://math-info.hse.ru/f/2018-19/pep/hw/CPDS.csv", dec = ",", stringsAsFactors = FALSE)
```


2. Создать столбец `log_pop` с логарифмированными значения численности населения.

```{r}
cp <- cp %>% mutate(log_pop = log(pop))
```

3. Выбрать столбцы `country`, `year`, `poco`, `eu`, `gov_right1`, `gov_cent1`, `gov_left1`, `log_pop` и сохранить их как `small`.

```{r}
small <- cp %>% select(country, year, poco, eu, gov_right1, gov_cent1, gov_left1, log_pop)
```

4. Сколько наблюдений в датафрейме соответствуют пост-коммунистическим и не пост-коммунистическим странам?

```{r}
cp %>% group_by(poco) %>% tally
```

5. Сколько пост-коммунистических и не пост-коммунистических стран в датафрейме? *Подсказка:* используйте функцию `n_distinct` для подсчёта уникальных значений в столбце.

```{r}
cp %>% group_by(poco) %>% summarise(n = n_distinct(country))
```

