---
title: "Семинар 1. Переменные и векторы."
subtitle: "Решения"
author: "Алла Тамбовцева"
output: html_document
---
Часть 1
-------

**Задача 1.**

В двух переменных сохранены некоторые значения:

```{r}
x <- 2
y <- 4
```

Напишите код, который позволит поменять значения в переменных `x` и `y` местами, то есть получить следующее:

```{r}
x
```

```{r}
y
```

*Внимание:* Ваш код должен работать для любых значений `x`, `y`.

```{r}
# вариант 1

z <- y # сохраним значение y в новую переменную z
y <- x # запишем значение x в y
x <- z # запишем значение z (бывшее y) в x
```

```{r}
# вариант 2

z <- x # сохраним значение x в новую переменную z
x <- y # запишем значение y в x
y <- z # запишем значение z (бывшее x) в y
```

*Полезная аналогия:* представьте, что у нас есть две коробки, и мы хотим переложить содержимое первой коробки во вторую, а содержимое второй -- в первую. Чтобы это сделать, мы должны сначала содержимое одной из коробок куда-то выложить. Так же и с переменными: создаем переменную `z` в качестве временного хранилища значений.

**Задача 2.**

```{r}
x <- 3.5
y <- "2,6"
z <- 1.78
h <- TRUE
```

Определите типы переменных:

```{r}
class(x)
class(y)
class(z)
class(h)
```

Сделайте переменную `h` целочисленной.

```{r}
h <- as.integer(h)
```

Сделайте переменную `y` числовой (обратите внимание на запятую!).

```{r}
y <- gsub(",", ".", y) # заменяем запятую на точку
y <- as.numeric(y)
```

Сделайте переменную `x` текстовой.

```{r}
x <- as.character(x)
```

**Задача 3.**

Исследователь сохранил доход респондента в переменную `dohod`:

```{r}
dohod <- 1573
```

Исследователь передумал и решил изменить значение этой переменной - сохранить в нее натуральный логарифм дохода. Помогите ему!

```{r}
dohod <- log(dohod)
```

Часть 2
-------

** Задача 1.**

Дан вектор `g`, в котором хранятся следующие значения:

1, 0, 2, 3, 6, 8, 12, 15, 0, NA, NA, 9, 4, 16, 2, 0

```{r}
g <- c(1, 0, 2, 3, 6, 8, 12, 15, 0, NA, NA, 9, 4, 16, 2, 0)
```

Выведите на экран:

* первый элемент вектора

```{r}
g[1]
```

* последний элемент вектора

```{r}
g[length(g)]
```

* элементы вектора с третьего по пятый включительно

```{r}
g[3:5]
```

* элементы вектора, которые равны 2

```{r}
g[g == 2] # для NA выполняются ЛЮБЫЕ условия
```

* элементы вектора, которые больше 4

```{r}
g[g > 4]
```

* элементы вектора, которые кратны 3 (делятся на 3 без остатка)

```{r}
g[g %% 3 == 0]

# напоминание про %% - остаток от деления
# остаток от деления 15 на 2 равен 1
15 %% 2
```

* элементы вектора, которые больше 4 и кратны 3

```{r}
g[g > 4 & g %% 3 == 0]
```

* элементы вектора, которые или меньше 1, или больше 5

```{r}
g[g < 1 | g > 5]
```

* индексы элементов, которые равны 0

```{r}
which(g == 0)
```

* индексы элементов, которые не меньше 2 и не больше 8

```{r}
which(g >= 2 & g <= 8)
```

Как убрать NA:

```{r}
# ! - отрицание
g <- g[! is.na(g)]
```

**Задача 2.**

Напишите код, который заменяет последний элемент вектора на пропущенное значение (NA). Ваш код должен работать для любого вектора (любой длины).

```{r}
v <- c(1, 9, 3, 4)
v[length(v)] <- NA
```


**Задача 3.**

Напишите код, который выводит на экран индексы пропущенных значений в векторе.

```{r}
w <- c(0, 1, NA, NA)
which(is.na(w)) 
```


**Задача 4.**

Напишите код, который считает, сколько пропущенных значений в векторе.

```{r}
sum(is.na(w))
```


**Задача 5.**

Напишите код, который позволяет создать вектор из id (уникальных номеров) респондентов, если известно, что в опросе участвовало 100 респондентов.

```{r}
id <- 1:100
```


**Задача 6.**

Известно, что в базе данных хранятся показатели по 3 странам за 5 лет. Таблица выглядит примерно так:

[страшный html-код для таблицы]

<table style="text-align:center"><tr><td colspan="3" style="border-bottom: 1px solid black"></td></tr><tr><td style="text-align:left"></td><td>country</td><td>year</td></tr>
<tr><td colspan="3" style="border-bottom: 1px solid black"></td></tr><tr><td style="text-align:left">1</td><td>France</td><td>2000</td></tr>
<tr><td style="text-align:left">2</td><td>France</td><td>2001</td></tr>
<tr><td style="text-align:left">3</td><td>France</td><td>2002</td></tr>
<tr><td style="text-align:left">4</td><td>France</td><td>2003</td></tr>
<tr><td style="text-align:left">5</td><td>France</td><td>2004</td></tr>
<tr><td style="text-align:left">6</td><td>Italy</td><td>2000</td></tr>
<tr><td style="text-align:left">7</td><td>Italy</td><td>2001</td></tr>
<tr><td style="text-align:left">8</td><td>Italy</td><td>2002</td></tr>
<tr><td style="text-align:left">9</td><td>Italy</td><td>2003</td></tr>
<tr><td style="text-align:left">10</td><td>Italy</td><td>2004</td></tr>
<tr><td style="text-align:left">11</td><td>Spain</td><td>2000</td></tr>
<tr><td style="text-align:left">12</td><td>Spain</td><td>2001</td></tr>
<tr><td style="text-align:left">13</td><td>Spain</td><td>2002</td></tr>
<tr><td style="text-align:left">14</td><td>Spain</td><td>2003</td></tr>
<tr><td style="text-align:left">15</td><td>Spain</td><td>2004</td></tr>
<tr><td colspan="3" style="border-bottom: 1px solid black"></td></tr></table>

* Создайте вектор с названиями стран (первый столбец).
* Создайте вектор, который мог бы послужить вторым столбцом в таблице, представленной выше (подумайте, какую длину имеет этот вектор).

```{r}
cnt <- rep(c("France", "Italy", "Spain"), each = 5) # столбец country
year <- rep(2000:2004, 3) # столбец year
```

*Дополнение:* как бы мы объединили эти векторы в датафрейм (таблицу)? Воспользовались бы функцией `cbind.data.frame()`:

```{r}
dat <- cbind.data.frame(cnt, year)
```

```{r, eval=FALSE}
View(dat)
```

Почему не просто `cbind()`? Потому что `cbind()` возвращает матрицу, а матрица может состоять только из элементов одного типа. Здесь столбец со странами должен быть текстовым, а столбец с годами -- числовым. 

**Задача 7.**

Исследователю из задачи 3 из части 1 понравилось, как Вы работаете в R, и теперь он решил создать вектор `income`, в котором сохранены доходы нескольких респондентов:

```{r}
income <- c(10000, 32000, 28000, 150000, 65000, 1573)
```

Исследователю нужно получить вектор `income_class`, состоящий из 0 и 1: 0 ставится, если доход респондента ниже среднего дохода, а 1 - если больше или равен среднему доходу.

*Подсказка:* сначала можно посчитать среднее значение по вектору `income` и сохранить его в какую-нибудь переменную. Пользоваться встроенной функцией `mean()` нельзя.

```{r}
ave_income <- sum(income) / length(income)
income_class <- as.integer(income >= ave_income)
income_class
```

Часть 3
-------

**Задача 1.**

Создайте матрицу размерности 3 * 4, состоящую из 3, а затем измените некоторые ее элементы так, чтобы получить следующее:

```
[3 3 4 3]
[1 3 3 3]
[3 NA 3 1]
```

```{r}
M <- matrix(3, nrow = 3, ncol = 4)
M
```

Заменяем:

```{r}
M[1, 3] <- 4
M[2, 1] <- 1
M[3, 2] <- NA
M[3, 4] <- 1
M
```


**Задача 2.**

Создайте из следующих векторов матрицу, такую, что:

* векторы являются столбцами матрицы
* векторы являются строками матрицы

```{r}
a <- c(1, 3, 4, 9, NA)
b <- c(5, 6, 7, 0, 2)
c <- c(9, 10, 13, 1, 20)
```

```{r}
# столбцами
mat1 <- cbind(a, b, c)
mat1
```

```{r}
# строками
mat2 <- rbind(a, b, c)
mat2
```

Дайте (новые) названия строкам и столбцам матрицы.

```{r}
# теперь, когда знаем про списки, 
# можем позволить себе присвоить 
# названия столбцам и строкам одновременно

dimnames(mat2) <- list(c("r1", "r2", "r3"), LETTERS[1:5])
```


**Задача 3.** 

Может ли матрица состоять из элементов разных типов? Проверьте: составьте матрицу из следующих векторов (по столбцам):

```{r}
names <- c("Jane", "Michael", "Mary", "George")
ages <- c(8, 6, 28, 45)
gender <- c(0, 1, 0, 1)
```

```{r}
# не может!
# все превращается в текст!

cbind(names, ages, gender)
```

Если получилось не то, что хотелось, подумайте, как это можно исправить, не теряя информации, которая сохранена в векторах.

```{r}
# можно, конечно, вспомнить про cbind.data.frame()
# но результат уже будет data.frame, не matrix
# поэтому просто сделаем names названиями строк

mym <- cbind(ages, gender)
rownames(mym) <- names
mym
```

Добавьте в матрицу столбец `age_sq` -- возраст в квадрате. 

```{r}
age_sq <- ages ** 2
mym <- cbind(mym, age_sq) # склеиваем матрицу и столбец
mym
```


*Задачи 4-5 остались на следующий семинар.*