---
title: "Основы программирования в R"
subtitle: "Лекция 2. Векторы и последовательности."
author: "Алла Тамбовцева"
output: html_document
---

## Еще немного про векторы

### Последовательности

Для создания векторов можно использовать последовательности (для владеющих Python: аналог `range()` и `arange()`, но в отличие от Python, здесь в вектор включаются оба конца). Например, последовательность из целых значений от 0 до 10:

```{r}
0:10 
```

Мы можем сохранить результат в вектор  `my_seq`. 

```{r}
my_seq <- 1:10
my_seq
```

А вот последовательность из целых начений от 1 до 10 с шагом 2:

```{r}
seq(from = 1, to = 10, by = 2)
```

Названия параметров можем опускать, если сохраняем их порядок:

```{r}
seq(1, 10, 2) 
```

Шаг также может быть дробным:

```{r}
seq(1, 10, 0.5)
```


### Векторы из повторяющихся значений

В R можно быстро составить вектор из повторяющихся значений. Например, три раза повторить "Repeat me":

```{r}
rep('Repeat me', 3) 
```

Или три раза повторить вектор с двумя значениями 0 и 1:

```{r}
rep(c(1, 0), 3)
rep(c('Yes','No'), each = 4) # повторить 4 раза каждый элемент вектора
```

### Поиск уникальных значений и подсчет значений

А как получить вектор без повторяющихся значений? Для этого есть функция `unique()`:

```{r}
v <- c(1, 1, 0, 2, 2, 3, 5, 1, 8, 2)
unique(v)
```

Как посчитать, сколько раз в векторе встречаются различные значения? Для этого есть функция `table()`:

```{r}
table(v)
```

Функция `table()` возвращает абсолютные частоты значений. Чтобы получить относительные частоты, то есть доли, можно посчитать их самостоятельно:

```{r}
table(v)/sum(table(v))
```

И даже перевести в проценты:

```{r}
table(v)/sum(table(v)) * 100
```

### Пропущенные значения

Можно создавать векторы с пропущенными значениями (NAs, от "not applicable"): 

```{r}
w <- c(0, 1, NA, NA)
w
```

Проверим, являются ли элементы пропущенными значениями:

```{r}
is.na(w) # проверяем, является ли NA
```

```{r}
which(is.na(w)) # возвращаем индексы NAs
```

А так не сработает, будьте бдительны:

```{r}
which(w == NA)
```

Обратите внимание: NA указывается без кавычек! Это не текст, который кодирует пропущенные значения, а особый «тип» данных (наличие NA не изменяет тип переменной, то есть, если NA встречаются в числовой переменной, переменная будет восприниматься R как числовая).
